【裁判字號】    99,交易,196
【裁判日期】    991007
【裁判案由】    過失致死
【裁判全文】
臺灣臺南地方法院刑事判決             99年度交易字第196號
公  訴  人  臺灣臺南地方法院檢察署檢察官
被      告  丙○○○
上列被告因過失致死案件，經檢察官提起公訴（99年度偵字第79
22號），本院判決如下：
    主  文
丙○○○過失致人於死，處有期徒刑陸月，如易科罰金，以新台
幣壹仟元折算壹日。
    事  實
一、丙○○○於民國（下同）99年2月12日上午6時58分許，駕駛
    車牌號碼1128-SW號自用小客車，沿臺南縣下營鄉○○村村
    里道路，由東往西方向行駛，途經該路鐵營高幹48右1右13
    電線桿旁無號誌劃設「停」標線交岔路口處，本應注意支線
    道車應讓幹道車先行，及車輛行駛時應注意車前狀況，並隨
    時採取必要之安全措施，而依當時天候晴、日間自然光線、
    柏油路面乾燥、無缺陷、無障礙物、視距良好等情，並無不
    能注意之情事，竟疏未注意及此，貿然行駛通過該路口，適
    李顏秀金騎乘車牌號碼KQ2-621號重機車，沿該村村里道路
    自南往北行駛至該處，亦疏未注意車前狀況、減速慢行，二
    車因而發生碰撞，致李顏秀金人、車倒地，受有顱內出血頭
    胸腹腿撞挫傷併骨折等傷害，經送奇美醫院柳營分院急救於
    99年2月12日上午8時不治死亡。丙○○○於肇事後，在未有
    偵查犯罪職務之機關或公務員發覺其為犯罪人前，即向處理
    本件道路交通事故，尚不知肇事者為何人之臺南縣警察局麻
    豆分局員警供承其肇事犯罪，自首並接受裁判。
二、案經李顏秀金之夫李順藤提出告訴及臺灣臺南地方法院檢察
    署檢察官相驗後自動檢舉偵查起訴。
    理  由
甲、證據能力方面：
一、按被告以外之人（包括證人、鑑定人、告訴人、被害人及共
    同被告等）於審判外之陳述雖不符刑事訴訟法第159條之1至
    之4等4條之規定，而經當事人於審判程序同意作為證據，法
    院審酌該言詞陳述或書面陳述作成時之情況，認為適當者，
    亦得為證據，同法第159條之5第1項定有明文。立法意旨在
    於傳聞證據未經當事人之反對詰問予以核實，原則上先予排
    除。惟若當事人已放棄反對詰問權，於審判程序中表明同意
    該等傳聞證據可作為證據；或於言詞辯論終結前未聲明異議
    ，基於尊重當事人對傳聞證據之處分權，及證據資料愈豐富
    ，愈有助於真實發見之理念，且強化言詞辯論主義，使訴訟
    程序得以順暢進行，上開傳聞證據亦均具有證據能力。告訴
    人李順藤於警詢中所為之陳述、道路交通事故現場圖、道路
    交通事故現場調查報告表(一)、(二)、奇美醫院柳營分院診
    斷證明書、臺灣臺南地方法院檢察署檢察官勘驗筆錄、相驗
    屍體證明書、驗斷書、臺灣省臺南區車輛行車事故鑑定委員
    會99年4月22日南鑑字第0995901321號函檢附之鑑定意見書
    等證據，雖均屬被告以外之人於審判外之言詞或書面陳述，
    為傳聞證據，惟因被告及檢察官於本院準備程序處理有關證
    據能力之意見時，均同意將上開證據作為本案證據（見本院
    卷第78頁）。本院審酌上開證人之陳述均係本於自由意識所
    為之陳述，查無不當取供之情形，以及物證、書證等證據與
    上開證言相符，審酌其等作成時之情況，認為適當，依據上
    開規定得為證據，而有證據能力。
二、傳聞法則乃對於被告以外之人於審判外之言詞或書面陳述，
    亦即針對被告以外之人於審判外以言詞或書面所為之供述證
    據而為之規範。卷附道路交通事故現場蒐證照片32幀、相驗
    照片12幀【見臺灣臺南地方法院檢察署99年度相字第255號
    卷宗（下稱系爭相驗卷宗）第18頁至第32頁、第58頁至第63
    頁】，均係以科學、機械之方式，對於所拍攝內容所為忠實
    且正確之記錄，性質上並非供述證據，應無刑事訴訟法第15
    9條第1項規定之適用，附此敘明。
乙、實體部分：
一、訊據被告丙○○○對於上揭時、地，駕駛前開自用小客車，
    與被害人李顏秀金所騎乘之前開機車發生碰撞事故，因而致
    被害人傷重不治死亡等事實供認不諱（見本院卷第78頁），
    惟辯稱：因本件事故現場道路旁種有玉米田，造成其視線障
    礙，其才逾越停止線，將車子往前行駛，其進入路口後，有
    先查看右邊有無來車，待其轉頭欲查看左邊有無來車時，就
    遭被害人騎乘機車撞擊，是被害人未注意車前狀況，騎車來
    撞其所駕駛車輛，且被害人並無駕駛執照，應不得騎乘機車
    上路，其對本件交通事故之發生，並無過失云云。
  (一)經查：被告於99年2月12日上午6時58分許，駕駛車牌號碼11
    28-SW號自用小客車，沿臺南縣下營鄉○○村村里道路，由
    東往西方向行駛，途經該路鐵營高幹48右1右13電線桿旁無
    號誌劃設「停」標線交岔路口處，與騎乘車牌號碼KQ2-621
    號重機車由南往北駛至之被害人發生碰撞，致被害人人、車
    倒地，因而受有顱內出血頭胸腹腿撞挫傷併骨折等傷害，經
    送奇美醫院柳營分院急救於99年2月12日上午8時不治死亡等
    事實，為被告所不爭執，並據證人即告訴人李順藤證述在卷
    ，復有臺南縣警察局麻豆分局道路交通事故現場圖、道路交
    通事故調查報告表(一)、(二)、道路交通事故現場蒐證照片
    32 幀及財團法人奇美醫院柳營分院99年2月12日之診斷證明
    書各1紙附卷可參（見系爭相驗卷宗第4至6頁、第9頁、第18
    至32頁），並經臺灣臺南地方法院檢察署檢察官督同法醫師
    相驗屬實，有勘驗筆錄、相驗屍體證明書、檢驗報告書各1
    份及相驗照片12幀附卷可稽（見系爭相驗卷第33頁至第43
    頁、第58頁至第63頁），堪認上情屬實，合先敘明。
  (二)復查，依卷附之道路交通事故現場圖及現場照片編號3至6所
    示（見系爭相驗卷第4頁、第19至20頁），本件被告沿臺南
    縣下營鄉○○村村里道路，由東往西方向行駛，途經該路鐵
    營高幹48右1右13電線桿旁時無號誌交岔路口時，其行向路
    面上劃設「停」字，因此，其應可知悉欲橫越前方馬路，應
    暫停讓幹線道車先行。惟由被告於警詢及本院99年9月23日
    審理中陳稱:「（問：肇事經過為何？）當時我沿下營鄉○
    ○村村里道路東往西行駛，對方是南向北行駛，我要過路口
    前，有稍微減速‧‧」、「（問：你是否知道你所行駛的道
    路在路口前方有「停」的字樣？）我知道。」、「（問：你
    經過該該字時是否停車？）我只有減速，沒有將車完全停住
    。」等語可知（見系爭相驗卷第14頁、本院卷第78頁背面）
    ，被告行經無號誌劃設「停」標字交岔路口時，未依標字「
    停」指示，停車再開，讓幹道車先行之事實已堪認定。
  (三)被告雖辯稱其係因本件肇事地點之交岔路口附近有種植玉米
    田，擋住其視線，其才逾越停止線，將車子往前行駛，其進
    入路口後，有先查看右邊有無來車，待其轉頭欲查看左邊有
    無來車時，就遭被害人所騎乘之機車撞擊，其並無過失云云
    。惟查：被告於本院99年9月23日審理時自陳其當時之行向
    ，係自現場編號6、7照片由上往下行駛至肇事地點，被害人
    之行向係自上開照片右邊行駛而至（見本院卷第76頁），由
    上開照片觀之（見系爭相驗卷宗第20、21頁），被告所稱其
    行向左方固有玉米田存在，惟該玉米田前方尚有矮樹叢，該
    樹叢高度不高，且若被告將車輛自停止線往前行駛至與南北
    向道路交接處旋即停車察看左右來車，實難謂被告會因玉米
    田之存在，而有礙其查知被害人來車之視線；且由道路交通
    事故現場圖觀之（見系爭相驗卷宗第4頁），被害人車體碎
    片散落處距離伊行向之路面邊緣線3.3公尺、被害人機車前
    輪距離伊行向之路面邊緣線2.1公尺，而該肇事地點南北向
    之路寬為6公尺，顯見二車係被害人所騎乘之機車已到達該
    交岔路口中心點附近，而與被告所駕駛之自小客車發生碰撞
    ；再由被告於本院99年9月23日審理時自陳：「（問：你認
    為本件車禍的發生你是否有過失？）我是有過失，但是我當
    時有減速，我看他在很遠的地方，所以我就開過去了，但是
    他的速度很快沒有減速，所以才發生碰撞。」、「（問：你
    通過路口的時候是否看到被害人？第一眼看到被害人時是何
    時？）我過路口一點的位置就看到被害人，我之前並沒有看
    到她。」、「（問：你看到被害人時做何反應？是停車或是
    趕快開過去？）我要趕快過去。」等語可知（見本院卷第75
    頁背面），被告辯稱：其因玉米田之阻擋，而未見被害人之
    來車，其就本件交通事故之發生，並無過失云云，並不足採
    。
  (四)另被告主張因玉米田之阻擋，為目測南北向來車之動向，才
    不得不將車輛逾越停止線往前行駛，而與南北向道路之路面
    邊緣線切齊，因此，本件有刑法第24條緊急避難之適用云云
    （見本院卷第69頁），然本件肇事地點旁之玉米田並不會阻
    礙被告觀看左方來車之視線，縱該玉米田有阻礙視線之情，
    若被告將車輛逾越停止線往前行駛，而與南北向道路之路面
    邊緣線切齊時，有停車觀看左右來車，其所駕駛之車輛必不
    會與被害人所騎乘之機車，在本件肇事地點之交岔路口中心
    點附近發生碰撞，已如前述；且按緊急避難行為，以自己或
    他人之生命、身體、自由、財產猝遇危難之際，非侵害他人
    法益別無救護之途，為必要之條件，最高法院24年上字第26
    69號著有判例可資參照。查，本件並無被告或他人突遭危難
    ，而不得不使被告駕車與被害人所騎乘之機車發生碰撞，否
    則別無救護之途的情形存在，被告以刑法第24條規定為由，
    主張其就本件交通事故之發生，無庸負責云云，純屬卸責之
    詞，不足採信。
  (五)又本件交通事故經臺灣省臺南區車輛行車事故鑑定委員會鑑
    定之結果亦認為：本件交通事故之發生被告駕駛小客車，未
    依標線「停」指示，停車再開，讓幹道車先行，為肇事原因
    ，有台灣省臺南區車輛行車事故鑑定委員會99年4月22日南
    鑑字第0995901321號函檢附之鑑定意見書1份附卷可參（見
    系爭相驗卷第53頁），足認被告就本件交通事故之發生，確
    有過失甚明。
  (六)至於被告另辯稱係被害人未注意車前狀況撞上其所駕駛之車
    輛，且被害人未領有駕駛執照，本件交通事故之發生應由被
    害人負責云云，惟查：
  1.按過失傷害罪規範之目的，在處罰行為人因個人之過失而致
    他人受有傷害之行為，祇以行為人之有過失為致傷害之一原
    因為已足，有司法院院字第631號解釋意旨可供參照，故縱
    認被害人對於本件交通事故之發生，雖有過失，仍不能解免
    被告應負之過失責任，合先敘明。因此，認定過失傷害之刑
    事責任之有無，係應該依據當時之具體狀況來判斷行為人當
    時有無注意義務，以及有無客觀不能注意之情形而定，並非
    謂被害人對事故之發生亦與有過失時，被告即可謂對自己原
    本應負之注意義務無庸加以注意。
  2.就本件而言，雖然被害人無照駕駛普通重型機器腳踏車，行
    經無號誌路口，未注意車前狀況、未減速慢行，同為肇事原
    因，業經台灣省臺南區車輛行車事故鑑定委員會99年4月22
    日南鑑字第0995901321號函檢附之鑑定意見書認定在案（見
    系爭相驗卷第53頁），然依前開說明，縱認被害人對於本件
    交通事故之發生，亦有前揭過失，然此僅係供法院作為對於
    被告量刑之參考，仍不能解免被告應負之過失責任。
  3.況參照現場照片編號9、10所示（見系爭相驗卷宗第22頁）
    ，本件肇事地點被害人所騎乘機車倒地處，確實散落蔬菜等
    菜市場購買之物品，足認告訴人乙○○於警詢中陳稱：「（
    問：你太太李顏秀金於何時外出？前往何處？）我太太李顏
    秀金於99年2月12日早上6時許左右騎乘重機車KQ2- 621號從
    家外出至下營地區菜市場買菜，返家途中由南往北至路口時
    與丙○○○駕駛1128-SW號發生車禍。」等語所言非虛（見
    系爭相驗卷宗第11頁）。按刑法之過失，其過失行為與結果
    間，在客觀上有相當因果關係始得成立。所謂相當因果關係
    ，係指依經驗法則，綜合行為當時所存在之一切事實，為客
    觀之事後審查，認為在一般情況下，有此環境，有此行為之
    同一條件，均可發生同一之結果者，則該條件即為發生結果
    之相當條件，行為與結果即有相當因果關係。反之，若在一
    般情形下，有此同一條件存在，而依客觀之審查，認為不必
    皆發生此結果者，則該條件與結果並不相當，不過偶然之事
    實而已，其行為與結果間即無相當因果關係。查，本件被害
    人雖無重型機車之駕駛執照，業經告訴人陳稱在卷（見系爭
    相驗卷宗第12頁），並有證號查詢機車駕駛人1份附卷可參
    ，但伊既得自家中騎乘重機車外出購物，於返家途中，始與
    被告所駕駛之自小客車發生碰撞事故，足認伊並非無騎乘重
    機車之技術，則伊無照騎乘重機車，並非必然會發生本件交
    通事故之結果，自亦難認被害人無照騎乘重機車有必然發生
    本件交通事故之相當因果關係。因此，被告迭稱：本件交通
    事故發生之原因，應歸咎於被害人無駕駛執照騎乘重機車云
    云，自屬無據。
  (七)按「停」標字，用以指示車輛至此必須停車再開；駕駛人駕
    駛汽車，應遵守道路交通標誌、標線、號誌之指示，並服從
    交通指揮人員之指揮；行至無號誌或號誌故障而無交通指揮
    人員指揮之交岔路口，支線道車應暫停讓幹線道車先行；汽
    車行駛時，駕駛人應注意車前狀況，並隨時採取必要之安全
    措施；道路交通標誌標線號誌設置規則第177條及道路交通
    安全規則第90條、第102條第1項第2款、第94條第3項分別定
    有明文。查，被告領有小客車駕駛執照，業據被告陳稱在卷
    （見系爭相驗卷宗第14頁），並有證號查詢汽車駕駛人1份
    附卷可參，其對上開規定，自無諉無不知之理；又本件交通
    事故發生時為日間、天氣晴、柏油路面乾燥無缺陷、無障礙
    物、視距良好之情形下，此有道路交通事故調查報告表(一)
    在卷可憑（見系爭相驗卷第5頁），並無不能注意之情事，
    被告竟疏於注意前開規定，而與被害人所騎乘之重型機車發
    生碰撞，被害人因本件交通事故人、車倒地受傷，經送醫急
    救後，於99年2月12日上午8時發生不治死亡之結果，已如前
    述，從而，被害人傷重不治死亡之結果，與被告前揭過失行
    為之間有相當因果關係自明。
  (八)末按當事人、代理人、辯護人或輔佐人得聲請調查證據，刑
    事訴訟法第163條第1項固定有明文，惟參照同法第288條第1
    項：「調查證據應於第287條程序完畢後行之。」之規定，
    上列之人如欲聲請調查證據，至遲應於言詞辯論終結前為之
    。因此，被告雖具狀聲請將本件送請台灣省車輛行車事故覆
    議鑑定委員會進行鑑定，惟該聲請係於本件言詞辯論終結後
    為之，且被告就本件交通事故之發生，應負過失責任，已如
    前述，自無庸再為鑑定之必要，因此，被告聲請將本件送請
    上開覆議鑑定會進行鑑定，本院認無需要，附此敘明。
  (九)綜上所述，本件被告過失致人於死犯行，事證明確，應予依
    法論科。
三、核被告所為，係犯刑法第276條第1項之過失致死罪。按刑法
    第62條所謂自首，祇以犯人在犯罪未發覺之前，向該管公務
    員申告犯罪事實，而受裁判為已足，並不以使用自首字樣為
    必要。又刑事訴訟採職權主義，不能期待被告自己證明其自
    己犯罪，因之，自首者於自首後，縱又為與自首時不相一致
    之陳述，甚至否認犯罪，仍不能動搖其自首效力，最高法院
    70年度臺上字第6819號、88年度臺上字第877號判決意旨均
    值參照。被告肇事後，在未有偵查犯罪職務之機關或公務員
    發覺其為犯罪人前，即向到場處理本件道路交通事故而尚不
    知肇事者為何人之臺南縣警察局麻豆分局警員供承其肇事犯
    罪，自首並接受裁判等情，有臺南縣警察局麻豆分局道路交
    通事故肇事人自首情形紀錄表1紙在卷足憑（見系爭相驗卷
    宗第7頁），雖被告於本院審理時否認犯行，揆諸上揭判決
    意旨，仍不影響其自首之效力，爰依刑法第62條前段之規定
    減輕其刑。
四、本院審酌被告駕車竟疏於注意車前狀況，且支線道車未讓幹
    線道車先行，即貿然通過交岔路口，其疏失之駕駛行為，係
    本件事故發生之肇事原因，其過失程度經核非屬輕微，最後
    並造成被害人傷重死亡之嚴重結果，使被害人家屬與之天人
    永隔，所生損害甚大，且飾詞否認犯行，犯後態度不佳，惟
    念被告並無其他刑案犯罪記錄，素行尚佳，有臺灣高等法院
    被告前案記錄表1份在卷可按，且於調解時陳稱願意理賠被
    害人家屬新台幣350萬元（見本院卷第37頁），又被害人騎
    乘普通重型機車行經無號誌路口，未注意車前狀況、未減速
    慢行，同為肇事原因等一切情狀，乃量處如主文所示之刑，
    並諭知易科罰金之折算標準，以資懲儆。
據上論斷，應依刑事訴訟法第299條第1項前段，刑法第276條第1
項、第41條第1項前段、第62條前段，刑法施行法第1條之1，判
決如主文。
本案經檢察官甲○○到庭執行職務
中    華    民    國    99    年    10    月    7    日
                  交通法庭    法  官  陳淑勤
以上正本證明與原本無異。
如不服本判決應於收受本判決後10日內向本院提出上訴書狀，並
應敘述具體理由。如未敘述上訴理由者，應於上訴期間屆滿後20
日內向本院補提理由書狀（均須按他造當事人之人數附繕本）「
切勿逕送上級法院」。
                              書記官  謝國欽
中    華    民    國    99    年    10    月    7    日
附錄本案論罪科刑法條全文：
中華民國刑法第276條第1項：
因過失致人於死者，處2年以下有期徒刑、拘役或2千元以下罰金
。
附記事項：告訴人或被害人對於判決如有不服，請具備理由逕向
檢察官聲請檢察官提起上訴，其上訴期間之計算，係以檢察官收
受判決正本日期為準。

司法院資訊處製作；財團法人民間司法改革基金會備份。
